# Läsa in och spara data

Avsikten är att beskriva principerna för hur datamaterial är organiserade, hur datamaterial bör organiseras samt presentera de vanligaste formaten för att att importera och exportera data. För nybörjaren i R kan det vara uppmuntrande att känna till att datainläsning i en del fall kan vara omständligt och frustrerande, framförallt om datamaterialet inte är organiserat på ett konsekvent sätt. Misströsta därför inte ifall det dyker upp svårigheter. Det krävs mycket erfarenhet för att blir trygg med att arbeta med data.

På denna kurs rekommenderas två format för att importera och spara datamaterial:

+ **textfiler** (**.txt** eller **.csv**), vilket innebär att data sparas i textformat.
+ **R Data format** (**.RDS**), vilket är det dataformat som R använder.

I praktiken, på grund av att många icke-statistiker använder det, är det dock nödvändigt att kunna importera och spara filer i 

+ Excel-format (**.xlsx** eller motsvarande).

Vad gäller import och export av andra dataformat som är kopplade till andra statistikprogram (SAS, SPSS, Minitab) finns R-paket (t ex **foreign** och **haven**) avsedda för detta. Likaså, vad gäller hantering av stora dataset ($>10$ Gigabyte i storlek) kan paket som **data.table** vara till hjälp.





## Principer ska

HAdley Wickham (https://twitter.com/hadleywickham?ref_src=twsrc%5Egoogle%7Ctwcamp%5Eserp%7Ctwgr%5Eauthor)

En bra princip för att dataset är att skapa en tidy 
There are three interrelated rules which make a dataset tidy:

+ Varje variabel måste ha en egen kolumn.  Each variable must have its own column.
+ Varje observation måste ha sin egen rad
+ Varje värde måste ha sin egen cell. 



Data är organiserat i kolumner, där kolumner anger variabler. På rader har vi

Observera att internminnet i datorn sätter en begränsning för hur stora dataset användaren kan hantera i 

+ Många program (t ex Excel) gör det möjligt att spara data som ren text istället för i progammets eget format. Spara alltid en kopia i textformat.
+ Organisera data med kolumner som korresponderar till olika variabler.
+ Använd semi-kolon för att avgränsa kolumner. Eftersom komma används som decimaltecken på svenska och avstånd eller TAB är svåra att se i en textfil eftersom de påminner om blanksteg undviks enkla problem. 
+ Försök att inte ändra något i ursprungsfilen. Det är bättre att, om möjligt, importera till R och göra ändringarna där.

+ Undvik namn med blanksteg. 
Avoid names with blank spaces. Good column names: Long_jump or Long.jump. Bad column name: Long jump.
Avoid names with special symbols: ?, $, *, +, #, (, ), -, /, }, {, |, >, < etc. Only underscore can be used.
Avoid beginning variable names with a number. Use letter instead. Good column names: sport_100m or x100m. Bad column name: 100m
Column names must be unique. Duplicated names are not allowed.
R is case sensitive. This means that Name is different from Name or NAME.
Avoid blank rows in your data
Delete any comments in your file
Replace missing values by NA (for not available)
If you have a column containing date, use the four digit format. Good format: 01/01/2016. Bad format: 01/01/16


Although this book focuses almost exclusively on data analysis, data management is also an important part of data science. As explained in the introduction, we do not cover this topic. However, quite often data analysts needs to collect data, or work with others collecting data, in a way that is most conveniently stored in a spreadsheet. Although filling out a spreadsheet by hand is a practice we highly discourage, we instead recommend the process be automatized as much as possible, sometimes you just have to do it. Therefore, in this section, we provide recommendations on how to organize data in a spreadsheet. Although there are R packages designed to read Microsoft Excel spreadsheets, we generally want to avoid this format. Instead, we recommend Google Sheets as a free software tool. Below we summarize the recommendations made in paper by Karl Broman and Kara Woo18. Please read the paper for important details.

Be Consistent - Before you commence entering data, have a plan. Once you have a plan, be consistent and stick to it.
Choose Good Names for Things - You want the names you pick for objects, files, and directories to be memorable, easy to spell, and descriptive. This is actually a hard balance to achieve and it does require time and thought. One important rule to follow is do not use spaces, use underscores _ or dashes instead -. Also, avoid symbols; stick to letters and numbers.
Write Dates as YYYY-MM-DD - To avoid confusion, we strongly recommend using this global ISO 8601 standard.
No Empty Cells - Fill in all cells and use some common code for missing data.
Put Just One Thing in a Cell - It is better to add columns to store the extra information rather than having more than one piece of information in one cell.
Make It a Rectangle - The spreadsheet should be a rectangle.
Create a Data Dictionary - If you need to explain things, such as what the columns are or what the labels used for categorical variables are, do this in a separate file.
No Calculations in the Raw Data Files - Excel permits you to perform calculations. Do not make this part of your spreadsheet. Code for calculations should be in a script.
Do Not Use Font Color or Highlighting as Data - Most import functions are not able to import this information. Encode this information as a variable instead.
Make Backups - Make regular backups of your data.
Use Data Validation to Avoid Errors - Leverage the tools in your spreadsheet software so that the process is as error-free and repetitive-stress-injury-free as possible.
Save the Data as Text Files - Save files for sharing in comma or tab delimited format.


## Text- och CSV-filer
CSV står för "comma separated values", vilket även referar till semi-kolon eftersom många länder använder komma som decimaltecken. De två funktionerna som används för att läsa in CSV-filer är
**read.csv()** och **read.csv2()**. CSV.filer är textfiler och mer generellt kan text-filer läsas in med **read.table()**. De bägge **read.csv()** och **read.csv2()** baseras nämligen på **read.table()**, men med förspecificerade argument. Funktionernas vanligaste argument presenteras nedan, men det går att specificera funktionerna i stor detalj beroende på hur datafilen ser ut.

```{r, eval=FALSE}
read.csv(file, header = TRUE, sep = ",", quote = "\"", dec = ".")
read.csv2(file, header = TRUE, sep = ";", quote = "\"", dec = ",")
read.table(file, header = TRUE, sep=" ", quote = "\"", dec = ".")
```

+ **file** anger filnamnet
+ **header** om variablerna har variabelnamn på första raden
+ **sep** anger typ av separarering mellan kolumner.
+ **quote** anger citationstecken för text-variabler 
+ **dec** anger typ av decimal-tecken

För att läsa in nedanstående text-fil **animals1.csv** som kan vi använda **read.csv()**. Skriv in `df1 <- read.csv(file="D:/animals1.csv")` Eftersom det är en textfil kan filen öppnas i Notepad eller Textredigerare (eller mosvarande). Då är det tydligt att kolumnerna är separerade med komma och att decimaltecken används punkt. Raden längst till vänster är radnamn, vilket är default. Citationstecken hanterar textvariabler.

```{r, eval=FALSE}
"","animal","body","brain"
"1","Lesser short-tailed shrew",0.005,0.14
"2","Little brown bat",0.01,0.25
"3","Big brown bat",0.023,0.3
"4","Mouse",0.023,0.4
"5","Musk shrew",0.048,0.33
"6","Star-nosed mole",0.06,1
"7","E. American mole",0.075,1.2
"8","Ground squirrel",0.101,4
"9","Tree shrew",0.104,2.5
"10","Golden hamster",0.12,1
"11","Mole",0.122,3
"12","Galago",0.2,5
"13","Rat",0.28,1.9
"14","Chinchilla",0.425,6.4
"15","Owl monkey",0.48,15.5
"16","Desert hedgehog",0.55,2.4
"17","Rockhyraxa",0.75,12.3
"18","European hedgehog",0.785,3.5
"19","Tenrec",0.9,2.6
"20","Arctic ground squirrel",0.92,5.7
"21","African giant pouched rat",1,6.6
"22","Guinea pig",1.04,5.5
"23","Mountain beaver",1.35,8.1
"24","Slow loris",1.4,12.5
"25","Genet",1.41,17.5
"26","Phalanger",1.62,11.4
"27","N.A. opossum",1.7,6.3
"28","Tree hyrax",2,12.3
"29","Rabbit",2.5,12.1
"30","Echidna",3,25
"31","Cat",3.3,25.6
"32","Arctic fox",3.385,44.5
"33","Water opossum",3.5,3.9
"34","Nine-banded armadillo",3.5,10.8
"35","Rock yrax-b",3.6,21
"36","Yellow-bellied marmot",4.05,17
"37","Verbet",4.19,58
"38","Red fox",4.235,50.4
"39","Raccoon",4.288,39.2
"40","Rhesus monkey",6.8,179
"41","Potarmonkey",10,115
"42","Baboon",10.55,179.5
"43","Roe deer",14.83,98.2
"44","Goat",27.66,115
"45","Kangaroo",35,56
"46","Grey wolf",36.33,119.5
"47","Chimpanzee",52.16,440
"48","Sheep",55.5,175
"49","Giantarmadillo",60,81
"50","Human",62,1320
"51","Grey seal",85,325
"52","Jaguar",100,157
"53","Brazilian tapir",160,169
"54","Donkey",187.1,419
"55","Pig",192,180
"56","Gorilla",207,406
"57","Okapi",250,490
"58","Cow",465,423
"59","Horse",521,655
"60","Giraffe",529,680
"61","Asian elephant",2547,4603
"62","African elephant",6654,5712
"63","Triceratops",9400,70
"64","Dipliodocus",11700,50
"65","Brachiosaurus",87000,154.5
```

Läs nu in **animals2.csv** med **read.csv2()**, det skriv in `df2 <- read.csv2(file="D:/animals2.csv")`. I denna textfilen är kolumnerna separerade med semi-kolon och komma är decimaltecken.

```{r, eval=FALSE}
"";"animal";"body";"brain"
"1";"Lesser short-tailed shrew";0,005;0,14
"2";"Little brown bat";0,01;0,25
"3";"Big brown bat";0,023;0,3
"4";"Mouse";0,023;0,4
"5";"Musk shrew";0,048;0,33
"6";"Star-nosed mole";0,06;1
"7";"E. American mole";0,075;1,2
"8";"Ground squirrel";0,101;4
"9";"Tree shrew";0,104;2,5
"10";"Golden hamster";0,12;1
"11";"Mole";0,122;3
"12";"Galago";0,2;5
"13";"Rat";0,28;1,9
"14";"Chinchilla";0,425;6,4
"15";"Owl monkey";0,48;15,5
"16";"Desert hedgehog";0,55;2,4
"17";"Rockhyraxa";0,75;12,3
"18";"European hedgehog";0,785;3,5
"19";"Tenrec";0,9;2,6
"20";"Arctic ground squirrel";0,92;5,7
"21";"African giant pouched rat";1;6,6
"22";"Guinea pig";1,04;5,5
"23";"Mountain beaver";1,35;8,1
"24";"Slow loris";1,4;12,5
"25";"Genet";1,41;17,5
"26";"Phalanger";1,62;11,4
"27";"N.A. opossum";1,7;6,3
"28";"Tree hyrax";2;12,3
"29";"Rabbit";2,5;12,1
"30";"Echidna";3;25
"31";"Cat";3,3;25,6
"32";"Arctic fox";3,385;44,5
"33";"Water opossum";3,5;3,9
"34";"Nine-banded armadillo";3,5;10,8
"35";"Rock yrax-b";3,6;21
"36";"Yellow-bellied marmot";4,05;17
"37";"Verbet";4,19;58
"38";"Red fox";4,235;50,4
"39";"Raccoon";4,288;39,2
"40";"Rhesus monkey";6,8;179
"41";"Potarmonkey";10;115
"42";"Baboon";10,55;179,5
"43";"Roe deer";14,83;98,2
"44";"Goat";27,66;115
"45";"Kangaroo";35;56
"46";"Grey wolf";36,33;119,5
"47";"Chimpanzee";52,16;440
"48";"Sheep";55,5;175
"49";"Giantarmadillo";60;81
"50";"Human";62;1320
"51";"Grey seal";85;325
"52";"Jaguar";100;157
"53";"Brazilian tapir";160;169
"54";"Donkey";187,1;419
"55";"Pig";192;180
"56";"Gorilla";207;406
"57";"Okapi";250;490
"58";"Cow";465;423
"59";"Horse";521;655
"60";"Giraffe";529;680
"61";"Asian elephant";2547;4603
"62";"African elephant";6654;5712
"63";"Triceratops";9400;70
"64";"Dipliodocus";11700;50
"65";"Brachiosaurus";87000;154,5
```

Läs nu in **animals.txt** med **read.table()**, dvs använd `df3 <- read.table(file="D:/animals.txt", header=TRUE)` Kolumnerna är i denna textfil är separerade med mellanslag och punkt används som decimaltecken. Här finns inga radnamn.

```{r, eval=FALSE}
"animal" "body" "brain"
"Lesser short-tailed shrew" 0.005 0.14
"Little brown bat" 0.01 0.25
"Big brown bat" 0.023 0.3
"Mouse" 0.023 0.4
"Musk shrew" 0.048 0.33
"Star-nosed mole" 0.06 1
"E. American mole" 0.075 1.2
"Ground squirrel" 0.101 4
"Tree shrew" 0.104 2.5
"Golden hamster" 0.12 1
"Mole" 0.122 3
"Galago" 0.2 5
"Rat" 0.28 1.9
"Chinchilla" 0.425 6.4
"Owl monkey" 0.48 15.5
"Desert hedgehog" 0.55 2.4
"Rockhyraxa" 0.75 12.3
"European hedgehog" 0.785 3.5
"Tenrec" 0.9 2.6
"Arctic ground squirrel" 0.92 5.7
"African giant pouched rat" 1 6.6
"Guinea pig" 1.04 5.5
"Mountain beaver" 1.35 8.1
"Slow loris" 1.4 12.5
"Genet" 1.41 17.5
"Phalanger" 1.62 11.4
"N.A. opossum" 1.7 6.3
"Tree hyrax" 2 12.3
"Rabbit" 2.5 12.1
"Echidna" 3 25
"Cat" 3.3 25.6
"Arctic fox" 3.385 44.5
"Water opossum" 3.5 3.9
"Nine-banded armadillo" 3.5 10.8
"Rock yrax-b" 3.6 21
"Yellow-bellied marmot" 4.05 17
"Verbet" 4.19 58
"Red fox" 4.235 50.4
"Raccoon" 4.288 39.2
"Rhesus monkey" 6.8 179
"Potarmonkey" 10 115
"Baboon" 10.55 179.5
"Roe deer" 14.83 98.2
"Goat" 27.66 115
"Kangaroo" 35 56
"Grey wolf" 36.33 119.5
"Chimpanzee" 52.16 440
"Sheep" 55.5 175
"Giantarmadillo" 60 81
"Human" 62 1320
"Grey seal" 85 325
"Jaguar" 100 157
"Brazilian tapir" 160 169
"Donkey" 187.1 419
"Pig" 192 180
"Gorilla" 207 406
"Okapi" 250 490
"Cow" 465 423
"Horse" 521 655
"Giraffe" 529 680
"Asian elephant" 2547 4603
"African elephant" 6654 5712
"Triceratops" 9400 70
"Dipliodocus" 11700 50
"Brachiosaurus" 87000 154.5
```

Prova nedanstående kod. Vad händer? 

`df4 <- read.table(file="D:/animals1.csv", header=TRUE, sep=",", dec=".")`

## Excel-filer
I praktiken är det nödvändigt att importera av Excel-dokument. Nedan följer ett antal tips för när data matas in i Excel.

+ Första raden ska bestå av variabelnamn
+ Första kolumnen bör bestå av observationsid 
+ Undvik namn och värden med mellanslag. Risken är att det tolkas som två olika kolumner.
+ Korta variabelnamn är bättre än långa.
+ Undvik tecken som ?, $,%, ^, &, *, (, ),-,#, ?,,,<,>, /, |, \, [ ,] ,{, and };
+ Radera kommentarer som du har i Excelfilen så att dessa inte tolkas som extra data. 

Målet är nu att läsa in Excel-filerna **animal3.xlsx** och **animal4.xlsx**. För att läsa in data från Excel-filer krävs ett paket som heter **readxl**. Installera paketet med att i Console skriv `install.packages("readxl")` och trycka enter.
Skriv nu ett script

```
# Läser in nödvändigt paket
library("readxl)
df5 <- read_excel("animal3.xlsx")
df6 <- read_excel("animal4.xlsx")
```

Titta på data frames. Data frame `df5` ser ok ut, men för `df6`
är det något som inte stämmer. Öppnar filen med Excel. Då ser du att Excel-dokumentet består av flera kalkylblad och data finns i blad 2. Dessutom börjar inte data från toppen, utan det finns även annan text i blad två. Genom att vara mer specifik i inläsningen av data väljs exakt varifrån Excel-filen data hämtas.

 ```
df7 <- read_excel("animal4.xlsx", sheet = "Blad2", range = "A3:D68")
```
Titta på data frame `df7` (som nu förhoppningsvis ska se ok ut).

## Övriga format
Det är viktigt att organisera data på ett bra sätt och nedan följer några allmänna tips:


På så vis är datamaterialet program- och plattformsoberoende. Nackdelen är att man vid inläsning av denna typ av data ofta måste ange 

 I princip är detta en fil som innehåller objektet som fanns i Rs minne spara objekt. Fördelarna med att arbeta i detta format är att det är mindre minneskrävande än R och filen innehåller samma information om objektet som när det fanns som inläst data frame i R. Nackdelen är att det kräver att andra användare också använder R.

 
