---
output:
  html_document: default
  pdf_document: default
---

<style>
p.comment {
background-color: #DBDBDB;
padding: 10px;
border: 1px solid black;
margin-left: 25px;
border-radius: 5px;
font-style: italic;
}

</style>


# Kategorivariabler

Ofta har vi inte bara binära variabler, utan det finns i regel variabler som har fler kategorier än två. Dessa kan vara antingen på nominal eller ordinalskala. Dessutom är det inte ovanligt att även analysera diskreta kvantitativa variabler som om bestod av kategorier. 

Vi kommer i stor utsträckning använda data för att exemplifiera och framför allt kommer vi utgå från nedanstående dataset. Detta är utvidning av detta data som används i kapitlet om binära variabler. Läs därför in nedanstående dataframe.

 + **education** - *low*, *high*
 + **age** - 0 - 65-79 år, 1 - 50-64 år, 2 - 18-49 år
 + **smoker** - 1 yes, 0 no
 + **sex** - *Man*, *Kvinna*
 + **commercial - *Ja*, *Nej*, *Har ej tagit ställning*
 + **income**: inkomst kr/mån
 + **alcohol_ban**: 1. Mycket positiv. 2. Ganska positiv. 3. Varken positiv eller negativ. 4. Ganska negativ 5. Mycket negativ.
 + **cannabis_ban**: 1. Mycket positiv. 2. Ganska positiv. 3. Varken positiv eller negativ. 4. Ganska negativ 5. Mycket negativ.
 + **smoke_ban**: 1. Mycket positiv. 2. Ganska positiv. 3. Varken positiv eller negativ. 4. Ganska negativ 5. Mycket negativ.

```{r, collapse=TRUE, prompt=FALSE, comment='>'}
df <- data.frame(education = c("high", "high", "low", "high", "high", "low", "high", "low", "low", "high", "high","high","high", "high", "high", "low", "high", "high", "high", "high", "high", "high", "high", "high", "high", "low", "high", "high", "high", "low", "high", "high",  "low", "high", "high", "high", "low", "low", "high", "low","high", "high", "low", "high", "high", "low", "high", "low", "low", "high", "high", "high", "high", "high", "high", "low", "high", "high", "high", "high", "high", "high", "high", "high", "high", "low", "high", "high", "high", "low", "high","high",  "low", "high", "high", "high", "low", "low", "high","low","low","low","low","low","low","low","low","low","low","low","low","low","low","low","low","low","low","low","low","low","low","low","low","low","low","low","low","low","low","low","low","low","low","low","low","low","low","low","low","low","low","low","low","low","low","low","low","low","low","low","low","low","low","low","low","low","low","low","low","low","high", "high", "low", "high", "high", "low", "high", "low", "low", "high", "high", "high", "high", "high", "high", "low", "high", "high", "high", "high", "high", "high", "high", "high", "high", "low", "high", "high", "high", "low", "high", "high",  "low", "high", "high", "high", "low", "low", "high", "low","high", "high", "low", "high", "high", "low", "high", "low", "low", "high", "high", "high", "high", "high", "high", "low", "high", "high", "high", "high", "high", "high", "high", "high", "high", "low", "high", "high", "high", "low", "high", "high",  "low", "high", "high", "high", "low", "low", "high", "low","low","low","low","low","low","low","low","low","low","low","low","low","low","low","low","low","low","low","low","low","low","low","low","low","low","low","low","low","low","low","low","low","low","low","low","low","low","low","low","low","low","low","low","low","low","low","low","low","low","low","low","low","low","low","low","low","low","low","low","low"),
age = c(1, 0, 1, 2, 2, 0, 2, 0, 1, 1, 2, 2, 1, 2, 1, 0, 0, 1, 0, 2, 0, 1, 1, 0, 1, 0, 1, 1, 1, 1, 0, 0, 0, 2, 0, 0, 1, 0,1, 2, 1, 1, 0, 0, 1, 2, 1, 1, 1, 1, 1, 1, 1, 1, 1, 2, 2,1, 2, 1, 1, 2, 1, 0, 1, 2, 2, 1, 0, 1, 1, 0, 1, 1, 1, 1, 2, 1, 2, 1, 1, 1, 2, 2, 1, 2, 2, 0, 1, 1, 1, 2, 1, 1, 1, 0, 2, 1,2, 1, 1, 1, 0, 1, 1, 0, 1, 1, 1, 2, 2, 1, 1, 0, 0, 1, 1, 2, 2, 1, 1, 2, 0, 0, 2, 0, 2, 1, 1, 1, 1, 1, 0, 1, 2, 1, 1, 1, 0, 2, 1, 1, 1, 1, 1, 1, 0, 0, 0, 1, 1, 0, 1, 1, 0,0, 0, 1, 2, 0, 0, 1, 1, 1, 2, 0, 1, 1, 2, 1, 1,1, 1, 1, 1, 1, 1, 0, 1, 2, 2, 1, 1, 2, 0, 0, 0, 1, 1, 1, 2, 1, 1, 0, 2, 0, 1, 2, 2, 0, 1, 1, 1, 0, 2, 1, 0, 1, 0, 0, 0, 1,1, 1, 2, 1, 1, 0, 2, 1, 0, 2, 1, 2, 2, 0, 1, 1,2, 0, 1, 2, 1, 2, 1, 1, 0, 2, 1, 1, 2, 2, 2, 1, 2, 1, 1, 0, 0, 1, 1, 2, 1, 2, 1, 1, 1, 1, 2, 1, 0, 1, 2, 1, 0, 1, 2, 2, 1,0, 0, 1, 0, 0, 2, 2, 1, 1, 1, 1), 
smoker = c(0, 0, 1, 0, 0, 0, 0, 0, 1, 0, 1, 0, 0, 0, 0, 0, 0, 0, 0, 1,0, 1, 1, 0, 1, 0, 1, 0, 1, 0, 1, 0, 0, 0, 0, 0, 0, 0, 0, 1,0, 1, 0, 0, 1, 0, 0, 0, 1, 0, 1, 0, 0, 0, 0, 0, 0, 0, 0, 1,0, 1, 1, 0, 1, 0, 1, 0, 1, 0, 1, 0, 0, 0, 0, 0, 0, 0, 0, 1,1,1,0,0,1,1,0,0,1,1,1,1,0,0,1,1,1,1,1,1,1,1,1,1,1,1,1,0,0,0,1,1,1,1,0,0,1,1,1,1,1,0,0,0,1,0,1,0,1,1,0,0,0,1,1,1,1,0,0,1, 0, 0, 1, 0, 0, 0, 0, 0, 1, 0, 1, 0, 0, 0, 0, 0, 0, 0, 0, 1, 0, 1, 1, 0, 1, 0, 1, 0, 1, 0, 1, 0, 0, 0, 0, 0, 0, 0, 0, 1,0, 1, 0, 0, 1, 0, 0, 0, 1, 0, 1, 0, 0, 0, 0, 0, 0, 0, 0, 1,0, 1, 1, 0, 1, 0, 1, 0, 1, 0, 1, 0, 0, 0, 0, 0, 0, 0, 0, 1,1,1,0,0,1,1,0,0,1,1,1,1,0,0,1,1,1,1,1,1,1,1,1,1,1,1,1,0,0,0,1,1,1,1,0,0,1,1,1,1,1,0,0,0,1,0,1,0,1,1,0,0,0,1,1,1,1,0,0,1),
sex = c('Kvinna','Kvinna','Kvinna','Man','Man','Kvinna','Kvinna','Kvinna','Kvinna','Kvinna','Kvinna','Kvinna','Man','Man','Man','Kvinna','Man','Kvinna','Kvinna','Man','Kvinna','Man','Man','Kvinna','Kvinna','Kvinna','Man','Man','Kvinna','Man','Man','Kvinna','Kvinna','Kvinna','Kvinna','Kvinna','Man','Man','Man','Man','Kvinna','Kvinna','Kvinna','Man','Man','Kvinna','Man','Man','Kvinna','Man','Man','Man','Man','Man','Kvinna','Kvinna','Man','Man','Man','Man','Man','Kvinna','Kvinna','Kvinna','Man','Kvinna','Man','Man','Kvinna','Man','Kvinna','Kvinna','Man','Kvinna','Man','Kvinna','Man','Kvinna','Kvinna','Kvinna','Kvinna','Kvinna','Kvinna','Kvinna','Kvinna','Kvinna','Kvinna','Man','Man','Kvinna','Man','Man','Man','Man','Man','Kvinna','Man','Man','Man','Kvinna','Kvinna','Kvinna','Man','Kvinna','Man','Kvinna','Man','Man','Kvinna','Kvinna','Kvinna','Kvinna','Man','Kvinna','Kvinna','Kvinna','Kvinna','Man','Man','Kvinna','Man','Man','Kvinna','Man','Man','Kvinna','Kvinna','Kvinna','Kvinna','Kvinna','Kvinna','Man','Man','Man','Man','Man','Man','Man','Kvinna','Kvinna','Man','Kvinna','Kvinna','Man','Kvinna','Kvinna','Kvinna','Man','Kvinna','Man','Man','Man','Kvinna','Man','Kvinna','Man','Man','Man','Man','Man','Kvinna','Man','Man','Man','Man','Kvinna','Kvinna','Man','Kvinna','Kvinna','Kvinna','Kvinna','Kvinna','Kvinna','Man','Kvinna','Kvinna','Kvinna','Kvinna','Kvinna','Man','Man','Man','Kvinna','Kvinna','Man','Kvinna','Kvinna','Man','Kvinna','Man','Kvinna','Man','Man','Kvinna','Man','Kvinna','Kvinna','Man','Man','Man','Man','Kvinna','Kvinna','Kvinna','Kvinna','Man','Man','Man','Man','Kvinna','Man','Kvinna','Man','Man','Kvinna','Man','Man','Man','Kvinna','Man','Man','Kvinna','Man','Man','Kvinna','Man','Man','Man','Kvinna','Man','Kvinna','Man','Man','Man','Kvinna','Man','Man','Kvinna','Man','Kvinna','Kvinna','Man','Kvinna','Man','Man','Kvinna','Kvinna','Kvinna','Man','Kvinna','Kvinna','Kvinna','Kvinna','Man','Kvinna','Kvinna','Man','Kvinna','Kvinna','Kvinna','Kvinna','Man','Man','Kvinna','Man','Man','Kvinna','Man','Kvinna','Kvinna','Kvinna','Kvinna','Man','Man','Man','Kvinna','Man','Kvinna','Man'),
commercial = c('Nej','Ja','Ja','Ja','Ja','Ja','Ja','Har ej tagit ställning','Ja','Nej','Nej','Ja','Nej','Ja','Ja','Nej','Har ej tagit ställning','Har ej tagit ställning','Nej','Ja','Har ej tagit ställning','Nej','Nej','Ja','Nej','Ja','Ja','Har ej tagit ställning','Ja','Har ej tagit ställning','Nej','Ja','Ja','Har ej tagit ställning','Nej','Har ej tagit ställning','Nej','Har ej tagit ställning','Har ej tagit ställning','Har ej tagit ställning','Ja','Nej','Har ej tagit ställning','Ja','Ja','Nej','Nej','Nej','Har ej tagit ställning','Ja','Har ej tagit ställning','Har ej tagit ställning','Nej','Nej','Ja','Har ej tagit ställning','Ja','Har ej tagit ställning','Har ej tagit ställning','Har ej tagit ställning','Har ej tagit ställning','Har ej tagit ställning','Nej','Nej','Ja','Ja','Har ej tagit ställning','Har ej tagit ställning','Ja','Nej','Nej','Ja','Nej','Har ej tagit ställning','Ja','Nej','Har ej tagit ställning','Nej','Nej','Nej','Har ej tagit ställning','Nej','Ja','Nej','Nej','Ja','Har ej tagit ställning','Har ej tagit ställning','Nej','Ja','Har ej tagit ställning','Ja','Ja','Nej','Nej','Ja','Ja','Ja','Har ej tagit ställning','Ja','Har ej tagit ställning','Nej','Har ej tagit ställning','Nej','Har ej tagit ställning','Ja','Nej','Ja','Har ej tagit ställning','Ja','Ja','Har ej tagit ställning','Har ej tagit ställning','Har ej tagit ställning','Nej','Har ej tagit ställning','Nej','Har ej tagit ställning','Ja','Ja','Nej','Har ej tagit ställning','Har ej tagit ställning','Har ej tagit ställning','Ja','Har ej tagit ställning','Har ej tagit ställning','Ja','Nej','Nej','Har ej tagit ställning','Ja','Ja','Ja','Nej','Ja','Har ej tagit ställning','Har ej tagit ställning','Har ej tagit ställning','Nej','Nej','Nej','Ja','Nej','Ja','Nej','Ja','Har ej tagit ställning','Nej','Nej','Ja','Ja','Nej','Nej','Har ej tagit ställning','Har ej tagit ställning','Ja','Nej','Ja','Har ej tagit ställning','Har ej tagit ställning','Har ej tagit ställning','Har ej tagit ställning','Ja','Nej','Nej','Har ej tagit ställning','Nej','Nej','Har ej tagit ställning','Har ej tagit ställning','Ja','Nej','Nej','Har ej tagit ställning','Ja','Ja','Ja','Har ej tagit ställning','Har ej tagit ställning','Nej','Nej','Har ej tagit ställning','Har ej tagit ställning','Har ej tagit ställning','Nej','Har ej tagit ställning','Nej','Ja','Nej','Har ej tagit ställning','Nej','Nej','Ja','Ja','Ja','Nej','Har ej tagit ställning','Ja','Ja','Har ej tagit ställning','Nej','Nej','Ja','Nej','Nej','Har ej tagit ställning','Nej','Ja','Har ej tagit ställning','Ja','Har ej tagit ställning','Ja','Ja','Ja','Nej','Har ej tagit ställning','Har ej tagit ställning','Har ej tagit ställning','Nej','Nej','Har ej tagit ställning','Har ej tagit ställning','Har ej tagit ställning','Nej','Har ej tagit ställning','Nej','Nej','Nej','Har ej tagit ställning','Ja','Nej','Ja','Har ej tagit ställning','Ja','Ja','Ja','Har ej tagit ställning','Ja','Har ej tagit ställning','Nej','Har ej tagit ställning','Har ej tagit ställning','Nej','Har ej tagit ställning','Ja','Har ej tagit ställning','Har ej tagit ställning','Har ej tagit ställning','Nej','Ja','Ja','Ja','Har ej tagit ställning','Har ej tagit ställning','Har ej tagit ställning','Ja','Nej','Har ej tagit ställning','Nej','Nej','Ja','Har ej tagit ställning','Ja','Har ej tagit ställning','Har ej tagit ställning','Ja','Nej','Har ej tagit ställning','Nej','Ja','Nej','Ja','Nej','Ja','Har ej tagit ställning','Ja','Ja','Har ej tagit ställning','Har ej tagit ställning'),
income = c(13941,39664,13168,28809,55952,12495,20185,38094,13822,32932,22205,36625,51575,21508,33509,26322,15392,21626,18837,24299,38921,38951,18360,32974,14131,28463,38232,20072,24300,40883,9090,30565,32935,32589,14408,33223,20177,32574,30640,16255,24056,18365,22039,32859,13595,10514,19490,30075,29849,14371,15076,18983,26641,14967,38646,27197,15314,9058,10275,19248,33629,16039,15302,8363,29178,29565,35454,25673,25116,21695,12594,31860,48489,37977,20106,45531,27277,15418,18315,20529,24322,9509,22487,14443,30287,33711,28788,38495,43640,21820,12945,29219,26099,53993,18370,13513,34515,39675,24622,10069,42460,21113,32073,40741,25925,48530,37672,16809,53412,28576,20974,53895,17485,9382,26977,37076,34885,24809,12793,18749,22223,27462,33319,25212,19846,36005,22765,25484,5710,22545,26475,50017,10044,28683,28379,36793,37007,43140,11389,28621,8074,18887,8729,34029,22957,25761,21928,23366,21629,29325,17545,34121,9780,34344,15565,35821,22192,24715,29730,36446,19315,18764,30303,44705,24113,24773,13433,21116,22444,17098,27646,29356,11167,39386,46786,20476,32806,8196,20299,11016,28822,34008,36611,40839,38823,27474,21803,23579,24328,26289,34776,42902,5958,20928,8996,14684,19391,14105,24321,31704,40910,14725,25166,33578,21071,37265,21827,17284,16401,38311,10416,16634,32329,18411,11388,22741,45799,24504,18190,9708,9590,10068,15552,34781,17205,12180,31054,19803,34321,28206,13392,25659,13679,10817,48137,16057,30680,28931,8746,51031,15530,21598,12816,39388,36873,10815,26335,8332,25860,12491,26264,17914,13240,51238,18080,28812,40576,33316,3978,32843,14942,33416,11274,14775,25466,15959,21031,12042,9518,38184,10007,8226,11975,29364,57382,11814,28760,19193,24117,35747),
alcohol_ban = c(4,5,5,5,5,5,5,3,5,5,5,5,5,4,5,5,4,4,5,5,4,5,5,4,5,4,3,3,3,5,4,4,4,5,5,5,5,5,5,5,5,5,5,5,5,5,4,1,4,5,2,2,5,4,5,5,5,5,5,5,4,5,5,5,5,5,1,2,5,5,5,5,5,5,5,3,5,5,5,4,3,3,5,3,2,5,5,4,5,5,5,5,5,5,5,3,4,4,4,5,5,5,5,5,5,5,5,5,5,5,5,5,5,5,3,4,5,5,5,2,5,5,3,1,5,4,5,2,5,4,3,1,2,2,5,4,5,5,4,3,3,4,5,5,5,5,5,5,5,5,5,5,4,5,5,5,4,5,5,5,5,5,5,5,5,1,1,4,2,5,5,2,5,2,1,5,5,5,5,5,5,4,4,5,5,4,5,5,5,1,4,5,4,5,4,5,5,5,5,1,3,4,4,5,4,5,5,4,5,5,1,2,5,4,5,5,5,5,3,5,1,5,1,5,5,3,4,2,4,4,5,5,5,5,4,3,5,5,4,5,5,1,5,5,5,5,5,5,4,5,5,5,4,4,1,5,4,4,5,5,5,5,5,5,5,5,5,5,5,5,5,5,5,5,5,5,5,5,4,5),
cannabis_ban = c(1,5,3,2,3,3,5,1,2,3,1,1,5,1,2,1,1,3,1,2,3,5,3,1,1,4,3,3,1,1,1,2,1,3,1,4,5,1,1,1,2,3,3,2,1,2,2,1,4,5,5,1,2,1,4,3,2,2,3,2,2,1,3,1,1,2,5,3,2,4,3,2,2,5,4,1,2,3,3,1,1,2,1,1,4,3,5,4,1,5,3,1,5,2,1,4,4,1,2,3,3,1,2,4,4,1,3,2,3,2,1,2,4,3,3,1,3,2,1,1,1,2,2,4,1,1,1,4,1,1,2,3,2,1,3,4,1,1,2,2,1,1,1,2,5,1,4,2,2,2,5,5,3,1,1,1,2,4,1,3,4,1,3,3,4,1,4,1,1,1,2,1,1,1,1,5,5,1,5,3,3,2,4,2,1,1,3,1,1,4,1,1,2,3,1,1,1,4,1,2,4,1,2,1,5,3,2,2,3,1,1,1,2,5,1,3,5,1,4,2,1,1,2,5,1,2,2,2,5,5,1,2,4,1,4,1,1,5,2,4,4,3,1,1,1,1,1,2,2,2,1,1,4,2,1,3,1,2,1,1,3,3,1,1,1,1,1,1,1,2,1,1,2,1,1,1,3,5,5,5),
smoke_ban = c(1,4,5,5,2,4,4,2,2,5,1,5,1,1,1,2,3,5,4,5,2,2,4,5,3,4,2,1,3,5,2,4,5,5,5,4,5,4,4,2,4,3,2,1,2,2,2,4,3,2,2,4,2,1,1,3,3,2,3,5,5,5,2,5,4,3,5,4,2,5,2,3,4,4,5,2,5,3,5,5,2,3,4,2,4,3,4,3,5,4,4,2,4,4,2,3,3,1,3,2,5,4,4,2,2,4,5,4,3,4,4,1,3,3,5,4,5,2,1,3,5,3,5,1,3,4,2,5,5,3,3,2,4,5,5,1,2,4,3,4,4,1,5,1,2,3,3,3,3,2,1,5,1,3,1,5,2,3,2,4,2,3,1,1,2,1,5,2,2,2,1,3,1,4,4,5,1,5,5,3,5,2,3,5,1,4,5,4,3,2,5,2,2,5,3,5,1,1,5,1,5,4,4,2,1,1,5,1,5,4,2,2,4,1,3,2,3,4,5,5,4,4,5,5,2,2,5,2,3,5,5,2,1,1,2,3,5,4,1,1,4,2,1,3,2,4,1,4,2,3,5,5,3,5,3,3,4,5,2,1,3,4,2,1,2,4,5,4,4,1,5,4,1,1,5,2,3,2,5,1))
```


## Deskription av en variabel med fler än två kategorier
Detta avsnitt lämpar sig i regel för variabler med relativt få kategorier, låt säg färre än 10. För analys av variabler med många kategorier kan alternativa metoder för analys och presentation vara bättre. Notera ordvalet *kan* eftersom val av presentation och analys måste bedömas från fall till fall. 

Vi önskar nu beskriva variabeln **age**. Denna variabel är på ordinal datanivå, även om den anges som numerisk med kategorierna. Dessutom är kodningen lite märklig, eftersom det lägsta numeriska värdet korresponderar till den högsta datakategorin. Därför inleds analysen med transformera variabeln till en faktor, med nivåerna i logisk ordning. Därefter ändrar vi namn på kategorierna. Analogt med fallet för binära variabler, skapas även binära variabler för varje kategori.

```{r, collapse=TRUE, prompt=FALSE, comment='>'}
# Gör variabel till faktor och ändra ordningen
 df$age_cat <- factor(df$age, levels = c(2, 1, 0))
 levels(df$age_cat)[levels(df$age_cat) == 0] <- "65-79 år"
 levels(df$age_cat)[levels(df$age_cat) == 1] <- "50-64 år"
 levels(df$age_cat)[levels(df$age_cat) == 2] <- "18-49 år"

# Skapa binära variabler för respektive ålderskategori 
 df$age_1849 <- NA
 df$age_1849[df$age == 0] <- 0
 df$age_1849[df$age == 1] <- 0
 df$age_1849[df$age == 2] <- 1

 df$age_5064 <- NA
 df$age_5064[df$age == 0] <- 0
 df$age_5064[df$age == 1] <- 1
 df$age_5064[df$age == 2] <- 0

 df$age_6579 <- NA
 df$age_6579[df$age == 0] <- 1
 df$age_6579[df$age == 1] <- 0
 df$age_6579[df$age == 2] <- 0
```
 
Eftersom omdkodningen ska vi beskriva denna variabel och vi använder **table()** och **prop.table()**.
 
```{r, collapse=TRUE, prompt=FALSE, comment='>'}
# Skapar frekvenstabell och tabell med andelar
 freq_table_age <- table(df$age_cat)
 freq_table_age
 prop_table_age <- prop.table(freq_table_age)
 prop_table_age
``` 
 
```{r, collapse=TRUE, prompt=FALSE, comment='>'}
# Skapar frekvenstabell och tabell med andelar  
# De binära variablerna ger samma resultat
 sum(df$age_1849)
 sum(df$age_5064)
 sum(df$age_6579)
 mean(df$age_1849)
 mean(df$age_5064)
 mean(df$age_6579)
``` 
 
En vanlig typ av kategorivariabel är variabler med likertskala som är en skala vilken mäter olika attityder hos respondenten. Ofta finns det då flera kategorivariabler som kan analyseras samtidigt. Vi ska nu analysera de tre likertvariabler som finns i datasetet. Frågorna mäter attityder till förbud av rökning, cannabis och alkohol.
 
 
```{r, collapse=TRUE, prompt=FALSE, comment='>'} 
# Skapa faktorer av de likertskalorna 
 df$smoke_ban_cat <- factor(df$smoke_ban, levels =c(1,2,3,4,5), ordered = TRUE)
 levels(df$smoke_ban_cat) <- c("Mycket positiv", "Ganska positiv", "Varken positiv eller negativ"," Ganska negativ", "Mycket negativ") 
 
 df$cannabis_ban_cat <- factor(df$cannabis_ban, levels =c(1,2,3,4,5), ordered = TRUE)
 levels(df$cannabis_ban_cat ) <- c("Mycket positiv", "Ganska positiv", "Varken positiv eller negativ"," Ganska negativ", "Mycket negativ") 
 
 df$alcohol_ban_cat <- factor(df$alcohol_ban, levels =c(1,2,3,4,5), ordered = TRUE)
 levels(df$alcohol_ban_cat ) <- c("Mycket positiv", "Ganska positiv", "Varken positiv eller negativ"," Ganska negativ", "Mycket negativ")

# Skapa frekvenstabeller för varje likert-skala
 freq_table_alcohol_ban <- table(df$alcohol_ban_cat)
 freq_table_cannabis_ban <- table(df$cannabis_ban_cat)
 freq_table_smoke_ban <- table(df$smoke_ban_cat)
 freq_table_ban <- rbind(freq_table_alcohol_ban,
                         freq_table_cannabis_ban,
                         freq_table_smoke_ban)
 rownames(freq_table_ban) <- c("alkoholförbud?", "cannabisförbud?", "rökförbud?")
 freq_table_ban

# Skapa en tabell innehållande procent för alla likertskalor 
 likert_tabell <- rbind(round(100*prop.table(freq_table_alcohol_ban), 1),
                  round(100*prop.table(freq_table_cannabis_ban), 1),
                  round(100*prop.table(freq_table_smoke_ban), 1) )
 rownames(likert_tabell) <- c("alkoholförbud?", "cannabisförbud?", "rökförbud?")
 likert_tabell
```  
 
 
 
 En kategorivariabel med väldigt många kategorier lämpar sig inte att beskriva i tabellform.
 
 
 
## Figurer och en kategorivariabel med fler än 2 kategorier

Vi använder ett stapeldiagram för att redovisa antal (frekvenser) eller andelar för en kategorivariabel. Om vi har många kategorier är dotchart ett alternativ. 

Vad man bör har i åtanke när man skapar ett stolpdiagram eller stapeldiagram är att huruvida kategorierna avstånd bör vara korrekt representerade i figuren. Bestå kategorierna av nominal eller ordinalskala är avståndet oviktigt. Är däremot variabeln heltal, år, datum så måste avståndet mellan staplarna stämma överens med kategoriernas avstånd. 

Dessutom gäller det vara uppmärksam på kategorier som inte har frekvenser.


```{r, collapse=TRUE, prompt=FALSE, fig.width = 10, comment='>'}
par(mfrow = c(1,2))
# stapeldiagram baserat på tabellen med frekvenser
barplot(freq_table_age, 
        ylab = "Antal",   
        col = "lightblue",
        border = "lightblue")
# stapeldiagram baserat på tabellen med andelar
percentages_age <- round(100*prop_table_age, 1)
my_bar2 <- barplot(percentages_age, 
                   ylab = "Procent (%)",  
                   col = "lightblue",
                   border = "lightblue",
                   ylim = c(0, 65))
text(x = my_bar2, y = percentages_age + 6, labels = paste(percentages_age, "%",  sep="")) 
```




Vi ska nu konstruera en figur som beskriver likertskalorna. Figuren konstrueras i några  



```{r, eval = TRUE, echo=TRUE, fig.height = 7, fig.width = 12, dpi = 72, collapse=TRUE, prompt=FALSE, comment='' }
par(mar = c(15,12,4,3))
mybar <- barplot(t(likert_tabell),   # Tabellen måste transponeras för att ge kolumnprocent 
                 main = "Hur ställer Du dig till att i Sverige ha ett totalt...",   # Lämplig titel
                 horiz = TRUE,                                             # Horisontella stapeldiagram
                 col = c("brown3", "brown1", "lightyellow1", "cadetblue2", "cadetblue4"),  # Kategorifärger
                 xlab="Procent (%)",          # Namn på x-axeln
                 las=1,                       # Vänd nämnen för x-axeln
                 cex.names=1.5,               # Storlek på olika texter i figur
                 cex.axis=1.5,
                 cex.lab =1.5,
                 cex.main=1.5)
abline(v=c(50))                         # En vertikal linje vid 50%
legend("bottom", 
       inset = c(0,-0.9),
       c("Mycket positiv", "Ganska positiv", "Varken positiv eller negativ"," Ganska negativ", "Mycket negativ"), 
       fill= c("brown3", "brown1", "lightyellow1", "cadetblue2", "cadetblue4"), 
       horiz=FALSE, 
       cex=1.5, 
       xpd = TRUE,
       bty = "n")

# Skapa koordinater för att rita in procent i kategorierna
# Likert 1
# x-koordinat ges av följande kod
 coord_x_1 <- c(0,cumsum(likert_tabell[1,]))
 coord_x_1 <- coord_x_1[-length(coord_x_1)] + diff(coord_x_1)/2
# y-koordinat ges av följande kod
 coord_y_1 <- mybar[1]
 text(x = coord_x_1, 
      y = coord_y_1, 
      labels = paste(likert_tabell[1,], "%",  sep=""),
      cex = 1.2)   # Procentvärden hämtas från tabellen

# Likert 2 
coord_x_2 <- c(0,cumsum(likert_tabell[2,]))
coord_x_2 <- coord_x_2[-length(coord_x_2)] + diff(coord_x_2)/2
coord_y_2 <- mybar[2]
text(x = coord_x_2, 
     y = coord_y_2, 
     labels = paste(likert_tabell[2,], "%",  sep=""),
     cex = 1.2) 

# Likert 3 
coord_x_3 <- c(0,cumsum(likert_tabell[3,]))
coord_x_3 <- coord_x_3[-length(coord_x_3)] + diff(coord_x_3)/2
coord_y_3 <- mybar[3]
text(x = coord_x_3, 
     y = coord_y_3, 
     labels = paste(likert_tabell[3,], "%",  sep=""),
     cex = 1.2) 
```




## Inferens och en kategorivariabel med fler än 2 kategorier

Ett *goodness of fit-test (GOF)* undersöker överstämmelsen mellan observerad data och en definierad population. Anta att vi i ett OSU observerar en kategorivariabeln med $k$ kategorier. Hypoteserna formuleras i detta fall utifrån andelar i respektive kategori, dvs $H_0: p_1 = p_{1,H_0}, p_2 = p_{2,H_0}, \ldots, p_k = p_{k,H_0}$  mot $H_1:$ Minst en av andelarna inte överstämmer med värdet under nollhypotesen. 

+Ett GOF-test kan genomföras med teststatistikan 
$$\chi^2 = \sum_{i=1}^k\dfrac{ (O_i - E_i)^2}{E_i}= \dfrac{ (O_1 - E_1)^2}{E_1}+ \dfrac{ (O_2 - E_2)^2}{E_2}+\ldots+ \dfrac{ (O_k - E_k)^2}{E_k}$$
där $O_i$ är antalet observerade frekvenser i kategori $i$ och $E_i$ är antalet förväntade frekvenser, enligt på nollhypotesen, i kategori $i$.  Teststatistikan är $\chi^2$-fördelad med $k-1$ frihetsgrader givet att nollhypotesen är sann och vi har ett OSU. Dessutom krävs att alla förväntade frekvenser är större än 5 (analogt med normalapproximation).
+För att genomföra $\chi^2$-metoder i R används funktionen **chisq.test()**. 


 
**Exempel 3: Åldersfördelning** 

*Vi tänker oss att denna studie äger rum i en befolkning där det i det aktuella ålderspannet finns 65% i ålderskategorin 18-49 år, 20% i ålderskategorin 50-64 år och 15% ålderskategorin 65-79 år. Målet är att jämföra stickprovets åldersfördelning med populationen. 
Eftersom det finns flera kategorier formuleras hypoteserna som $H_0: p_1 = 0.3$ och $p_2 = 0.45$ och  $p_3 = 0.25$ mot $H_1:$ Minst en av andelarna inte överstämmer med värdet under nollhypotesen.*
 

```{r, collapse=TRUE, prompt=FALSE, comment='>', fig.width = 10}
# Version 1
resultat <- chisq.test(freq_table_age, p = c(0.3, 0.45, 0.25), correct = FALSE)
resultat$statistic
resultat$p.value

# Från resulat-objektet kan vi redovisa de förväntade frekvenserna
resultat$expected
```

*Resultatet ($\chi^2=7.92, fg=2$) ger ett lågt $p$-värde ($p=0.019$). Tolkningen är att om observerad data är slumpmässigt draget från befolkningen är det låg sannolikhet att observera en så stor skillnad eller större mellan de observerade värdena och de förväntade. Data stämmer således inte överens med nollhypotesen. Vad $p$-värdet inte besvarar är varför överstämmelsen är låg. Ett lågt $p$-värde kan till exempel bero på att urvalet inte är ett OSU.*


Alternativt, om vi önskar, löser vi uppgiften genom att manuellt beräkna testfunktionen.

```{r, collapse=TRUE, prompt=FALSE, comment='>', fig.width = 10}
# Version 2
 Oi <- freq_table_age
 pH0 <- c(0.3, 0.45, 0.25)
 totalsum <- sum(freq_table_age)
 Ei <- totalsum*pH0
 X2obs <- sum( (Oi - Ei)^2/Ei )
 fg <- length(pH0) - 1
 p_value <- 1 - pchisq(X2obs, 2)
 X2obs
 fg
 p_value
```


## Två kategorivariabler

```{r, collapse=TRUE, prompt=FALSE, comment='>', fig.width = 10}
# Version 1
freq_table_age_commercial <- table(df$commercial, df$age_cat) 
prop_table_age_commercial <- prop.table(freq_table_age_commercial, 2)

resultat2 <- chisq.test(freq_table_age_commercial, correct = FALSE)
resultat2$statistic
resultat2$p.value
```

## Figurer och två kategorivariabler

```{r, collapse=TRUE, prompt=FALSE, comment='>', fig.width = 10}
barplot(prop_table_age_commercial,  
        ylab = "Procent (%)",  
        col = c("lightblue1","coral2","lightyellow"), 
        border = "dimgrey", 
        beside = TRUE)
```


## Inferens och två kategorivariabler


När vi har två variabler i vårt stickprov kan vi genomföra ett oberoendetest. Nollhypotesen är 
$H_0: \text{Variablerna är oberoende}$ vs $H_1: \text{Variablerna är beroende}$.

+Ett oberoende-test kan genomföras med teststatistikan 
$$\chi^2 = \sum_{i=1}^k\dfrac{ (O_i - E_i)^2}{E_i}= \dfrac{ (O_1 - E_1)^2}{E_1}+ \dfrac{ (O_2 - E_2)^2}{E_2}+\ldots+ \dfrac{ (O_k - E_k)^2}{E_k}$$
som är $\chi^2$-fördelad med $(r-1)(k-1)$ frihetsgrader om $H_0$ är sann.

## Övningar


### Övning 6.1  {-}

En studie av Helsing, K. J., & Comstock, G. W. (1977) undersökte faktorer som kan tänkas ha samband med bilbältesanvändning. Du erhåller följande data från studien.

```{r, collapse=TRUE, prompt=FALSE, comment='>', fig.width = 10}
antal_cigaretter <- c(rep(0, 175), rep(0, 149), rep(1, 20), rep(1, 17), rep(2, 42), rep(2, 41), rep(3, 6), rep(3, 9))
bilbalte <-  c(rep(0, 175), rep(1, 149), rep(0, 20), rep(1, 17), rep(0, 42), rep(1, 41), rep(0, 6), rep(1, 9))

```

a) Beskriv sambandet mellan rökning och bilbältesanvändning med en tabell.

b) Beskriv sambandet mellan rökning och bilbältesanvändning med en figur.

c) Genom ett statistiskt test för att undersöka sambandet mellan rökning och bilbältesanvändning.

d) Genomför ett statistisk test utan att använda någon inbyggd test-funktion i R. 


<button title="q601" type="button"
onclick="if(document.getElementById('q601') .style.display=='none')
              {document.getElementById('q601') .style.display=''}
            else{document.getElementById('q601') .style.display='none'}">
  Visa svar
</button>
  
<div id="q601" style="display:none">
<div class="alert alert-info">


```{r, collapse=TRUE, prompt=FALSE, comment='>', fig.width = 10}
rm(list=ls())
antal_cigaretter <- c(rep(0, 175), rep(0, 149), rep(1, 20), rep(1, 17), rep(2, 42), rep(2, 41), rep(3, 6), rep(3, 9))
antal_cigaretter_cat <- factor(antal_cigaretter, ordered = TRUE)
levels(antal_cigaretter_cat)[levels(antal_cigaretter_cat) == 0] <- "0"
levels(antal_cigaretter_cat)[levels(antal_cigaretter_cat) == 1] <- "1-14"
levels(antal_cigaretter_cat)[levels(antal_cigaretter_cat) == 2] <- "15-34"
levels(antal_cigaretter_cat)[levels(antal_cigaretter_cat) == 3] <- "35-"

bilbalte <-  c(rep(0, 175), rep(1, 149), rep(0, 20), rep(1, 17), rep(0, 42), rep(1, 41), rep(0, 6), rep(1, 9))
bilbalte_cat <- factor(bilbalte)
levels(bilbalte_cat)[levels(bilbalte_cat) == 0] <- "Ja"
levels(bilbalte_cat)[levels(bilbalte_cat) == 1] <- "Nej"

# a)
freq_table <- table(bilbalte_cat, antal_cigaretter_cat)
prop.table_cig_belt <- prop.table(freq_table, 2)
prop.table_cig_belt

# b)
barplot(prop.table_cig_belt,
         ylab = "Andel", 
         legend = c("Bälte", "Ej bilbälte"), 
         args.legend =  c(y = 1.1, horiz = TRUE, bty ='n'))

# c)
chisq.test(freq_table)

# d)
 Oij <- freq_table
 radsummor <- rowSums(freq_table)
 kolumnsummor <- colSums(freq_table)
 totalsumma <- sum(freq_table)
 r <- dim(freq_table)[1]
 k <- dim(freq_table)[2]
 Eij <- matrix(NA, r, k)
 Eij[1,1] <- kolumnsummor[1]*radsummor[1]/totalsumma
 Eij[1,2] <- kolumnsummor[2]*radsummor[1]/totalsumma
 Eij[1,3] <- kolumnsummor[3]*radsummor[1]/totalsumma
 Eij[1,4] <- kolumnsummor[4]*radsummor[1]/totalsumma
 Eij[2,1] <- kolumnsummor[1]*radsummor[2]/totalsumma
 Eij[2,2] <- kolumnsummor[2]*radsummor[2]/totalsumma
 Eij[2,3] <- kolumnsummor[3]*radsummor[2]/totalsumma
 Eij[2,4] <- kolumnsummor[4]*radsummor[2]/totalsumma
 X2obs <- sum( (Oij - Eij)^2/Eij )
 fg <- (r-1)*(k-1)
 p_value <- 1 - pchisq(X2obs, fg)
 X2obs
 p_value

```



</div>
</div>
</br>

### Övning 6.2  {-}


En studie 1980 undersökte homosexuellas situation Sverige. En del av denna studie utgjordes bland annat en enkätundersökning. Ladda ner Lilla Enkäten som är txt-fil som finns i zip-filen "Enkäterna i csv-format" på https://riksarkivet.se/psidata/livet-som-gay. Utgå från att data är insamlat med OSU och besvara sedan följande frågor:

a) Har den svarande själv haft en önskan om att inte vara homosexuell? Redovisa med en tabell.

b) Undersök samband mellan önskan om att inte vara homosexuell och att känna skam eller ångest (**SKAM**)? Redovisa bortfall. Redovisa en figur.

c)  Undersök samband mellan önskan om att inte vara homosexuell och att känna skam eller ångest (**SKAM**)? Redovisa bortfall. Redovisa en figur.




<button title="q602" type="button"
onclick="if(document.getElementById('q602') .style.display=='none')
              {document.getElementById('q602') .style.display=''}
            else{document.getElementById('q602') .style.display='none'}">
  Visa svar
</button>
  
<div id="q602" style="display:none">
<div class="alert alert-info">

```{r, echo=TRUE, eval=FALSE, collapse=TRUE, prompt=FALSE, comment=''} 
rm(list=ls())
# a)

 df <- read.csv2("data/Lilla_enkaeten.txt")
 df$skam_bin <- NA
 df$skam_bin[df$SKAM == "Ja"] <- 1 
 df$skam_bin[df$SKAM == "Nej"] <- 0
 
 df$onskan_bin <- NA
 df$onskan_bin[df$OENSKAN == "Ja, det har jag gjort men jag önskar det inte nu"] <- 1
  df$onskan_bin[df$OENSKAN == "Ja, jag önskar nu att jag vore (helt) heterosexuell"] <- 1
   df$onskan_bin[df$OENSKAN == "Nej"] <- 0
freq_table <- table(df$onskan_bin,  df$skam_bin)
chisq.test(freq_table)
```

e) Se formuleringar ovan om andelar, differens av andelar, KI och p-värde.

f) OSU (experiment) och normalapproximation gäller. Jag litar på resultaten.

</div>
</div>
</br>


### Övning 6.3  {-}
År 2019 omkom  221 i trafiken. Uppdelat på månad

|           | Antal omkomna 2019        |  Antal omkomna 2018  |  Antal omkomna 2018 |
|-----------|:---------------------------------------------:|:---------------------------------------------:|:---------------------------------------------:|
| Januari| 27  |  13 | 12 |
| Februari  | 17    |  16 | 14 |
| Mars  | 10    | 22 | 18 |
| April  | 16    | 17 | 17 |
| Maj | 19    | 31 | 24 |
| Juni | 19    | 32 | 27 |
| Juli | 20    | 44 | 31 |
| Augusti  | 25    | 29 | 34 |
| September | 15    | 21 | 27 |
| Okober | 23    | 25 | 20 |
| November  | 13    | 36 | 10 |
| December | 17    | 38 | 19 |

Källa: Transportstyrelsen

Besvara om antalet omkomna är oberoende av månad.

<button title="q603" type="button"
onclick="if(document.getElementById('q603') .style.display=='none')
              {document.getElementById('q603') .style.display=''}
            else{document.getElementById('q603') .style.display='none'}">
  Visa svar
</button>
  
<div id="q603" style="display:none">
<div class="alert alert-info">
```{r, echo=TRUE, eval=TRUE, collapse=TRUE, prompt=FALSE, comment=''} 
rm(list=ls())
# Version 1
omkomna2019 <- c(27, 17, 10, 16, 19, 19, 20, 25, 15, 23, 13, 17)
omkomna2018 <- c(13, 16, 22, 17, 31, 32, 44, 29, 21, 25, 36, 38)
omkomna2017 <- c(12, 14, 18, 17, 24, 27, 31, 34, 27, 20, 10, 19)
manad <- c("Jan", "Feb", "Mar", "Apr", "Maj", "Jun", "Jul", "Aug", "Sep", "Okt", "Nov", "Dec")

barplot(omkomna2019, names.arg = manad)
chisq.test(omkomna2019)

O <- omkomna2019
E <- rep(sum(omkomna2019)/12, 12)
X2 <- sum( (O - E)^2/E)
```


</div>
</div>
</br>


### Övning 6.4  {-}
BMI	Nutritional status
Below 18.5

Underweight

18.5–24.9

Normal weight

25.0–29.9

Pre-obesity

30.0–34.9

Obesity class I

35.0–39.9

Obesity class II

Above 40

Obesity class III

```{r, echo=TRUE, eval=FALSE, collapse=TRUE, prompt=FALSE, comment=''} 
df <- read.csv2("data/conscriptiondata.csv")
df$bmi <- df$weight/(df$height/100)^2
summary(df$bmi)
df$bmi_cat <- NA
df$bmi_cat[df$bmi < 18.5] <- "Undervikt"
df$bmi_cat[(df$bmi >= 18.5) & (df$bmi < 25)] <- "Normalvikt"
df$bmi_cat[(df$bmi >= 25) & (df$bmi < 30) ] <- "Övervikt"
df$bmi_cat[(df$bmi >= 30) & (df$bmi < 35) ] <- "Fetma klass I"
df$bmi_cat[(df$bmi >= 35) & (df$bmi < 40) ] <- "Fetma klass II"
df$bmi_cat[(df$bmi >= 40)] <- "Fetma klass III"
df$bmi_cat <- factor(df$bmi_cat, 
                     levels = c("Undervikt", "Normalvikt", "Övervikt", "Fetma klass I", "Fetma klass II", "Fetma klass III"),
                     ordered = TRUE)
freq_table_bmi_cat <- table(df$bmi_cat)
prop_table_bmi_cat <- prop.table(freq_table)


barplot(freq_table_bmi_cat)
barplot(prop_table_bmi_cat)

prop_bmi_year <- prop.table( table(df$bmi_cat, df$year), 2 )

barplot(prop_bmi_year, las = 2, horiz = TRUE)

chisq.test(freq_table_bmi_cat)

```

Vi kan konstatera att andelen överviktiga har ökat. Samtidigt har andelen underviktiga minskat. 

Det finns ett beroende mellan år och bmi-kategori.


Undersökarna vill beräkna kvoten av andelar lyckade behandlingar (relativ risk), där spjälning är referensgrupp. Eftersom forskarna vill fatta beslut vill man att en hypotesprövning genomförs på 5% signifikansnivå.


<button title="q604" type="button"
onclick="if(document.getElementById('q604') .style.display=='none')
              {document.getElementById('q604') .style.display=''}
            else{document.getElementById('q604') .style.display='none'}">
  Visa svar
</button>
  
<div id="q604" style="display:none">
<div class="alert alert-info">
```{r, echo=TRUE, eval=TRUE, collapse=TRUE, prompt=FALSE, comment=''} 
 rm(list=ls())
 df <- data.frame(treatment = c(rep("splint", 60), rep("splint", 23), rep("surgery", 67),  rep("surgery", 6)), 
                 y = c(rep("succesful", 60), rep("unsucsessful",23), rep("succesful", 67),   rep("unsucsessful",6)))
 freq_table <- table(df$y, df$treatment)
 prop_table <- prop.table(freq_table, 2) 
 phat_splint <- prop_table[1,1]
 phat_surgery <- prop_table[1,2]
 p_kvot <- phat_surgery/phat_splint 
 resultat <- chisq.test(freq_table, correct = FALSE)
 p_kvot
 resultat$p.value
```

En patient har 27% (p = 0.002) större chans till lyckad behandling om patienten genomgår kirurgi istället för behandling. Eftersom $p<0.05$ förkastar vi på 5% signifikansnivå nollhypotesen om att kirurgi och spjälning är lika effektiva.  

</div>
</div>
</br>


### Övning 6.5  {-}


I riksdagsvalet 2018 blev mandatfördelningen följande. Skapa ett stapeldiagram och ett cirkeldiagram som redovisar mandatfördelningen. Argumentera varför det enda diagrammet är att föredra i detta fall.



|           | Antal mandat i riksdagsvalet 2018        | 
|-----------|:---------------------------------------------:|
| Centerpartiet | 31  |  
| Kristdemokraterna | 22    |  
| Liberalerna  | 20    |
| Miljöpartiet  | 16    |
| Moderaterna | 70    | 
| Socialdemokraterna | 100    | 
| Sverigedemokraterna | 62    | 
| Vänsterpartiet  | 28    | 




<button title="q605" type="button"
onclick="if(document.getElementById('q605') .style.display=='none')
              {document.getElementById('q605') .style.display=''}
            else{document.getElementById('q605') .style.display='none'}">
  Visa svar
</button>
  
<div id="q605" style="display:none">
<div class="alert alert-info">
```{r, echo=TRUE, eval=FALSE, collapse=TRUE, prompt=FALSE, comment=''} 
 rm(list=ls())
parti <- c("Centerpartiet", "Kristdemokraterna", "Liberalerna", "Miljöpartiet", "Moderaterna", "Socialdemokraterna", "Sverigedemokraterna", "Vänsterpartiet")
partishort <- factor(c("C", "KD", "L", "Mp", "M", "S", "SD", "V"))
particol <- c("green", "purple", "lightblue", "darkgreen", "blue", "red", "yellow", "darkred")
mandat <- c(31, 22, 20, 16, 70, 100, 62, 28)
df <- data.frame(parti = parti, partishort = partishort, particol = particol, mandat = mandat)
df$parti <- factor(df$parti, levels = c("Vänsterpartiet", "Socialdemokraterna", "Miljöpartiet", "Sverigedemokraterna", "Centerpartiet", "Liberalerna", "Kristdemokraterna", "Moderaterna"))
df$particol <- as.character(df$particol)
df_sorted <- df[order(df$parti),]

# Stapeldiagram
barplot(df_sorted$mandat, 
        names.arg = df_sorted$partishort, 
        col = df_sorted$particol)

# Cirkeldiagram
 lbs <-  paste(df_sorted$partishort, " ", "(", df_sorted$mandat, ")", sep="")
 pie(df_sorted$mandat, 
     labels = lbs,
     col = c("darkred", "red", "darkgreen", "yellow", "green", "lightblue", "purple", "blue"),
     clockwise = TRUE, radius = 1, main = "Riksdagsvalet 2018: Mandatfördelning")


# Hästskodiagram för att redovisa mandatfördelning. Överkurs. Installera
# paketet ggplot2 och kör koden nedan. Till för att visa flexibiliten i R
# och visualisering.
install.packages("ggplot")
library("ggparliament")
swedish_election_2018 <- parliament_data(election_data = df_sorted,
                                       party_seats = df_sorted$mandat,
                                       parl_rows = 5,
                                       type = "horseshoe")
swe <- ggplot(swedish_election_2018, aes(x, y, colour = partishort)) +
    geom_parliament_seats() + 
    theme_ggparliament() +
    labs(colour = NULL, 
         title = "Sveriges riksdag") +
    scale_colour_manual(values = particol, 
                        limits = partishort) + 
    theme(legend.position = 'bottom')
swe

```


</div>
</div>
</br>


### Övning 6.6  {-}

En studie 1980 undersökte homosexuellas situation Sverige. En del av denna studie utgjordes bland annat en enkätundersökning. Ladda ner Lilla Enkäten som är txt-fil som finns i zip-filen "Enkäterna i csv-format" på https://riksarkivet.se/psidata/livet-som-gay. Utgå från att data är insamlat med OSU och besvara sedan följande frågor:

a) Har den svarande själv talat om för någon heterosexuell bekant (som
inte bara är arbetskamrat) att den svarande är homo/bisexuell? Variabeln heter *TALAT_OM*.

b) Finns ett samband mellan kön (**KOEN**) och fråga a)?

c) Undersök samband mellan att känna skam eller ångest (**SKAM**) och *TALAT_OM*? Redovisa bortfall. Redovisa en figur.


<button title="q606" type="button"
onclick="if(document.getElementById('q606') .style.display=='none')
              {document.getElementById('q606') .style.display=''}
            else{document.getElementById('q606') .style.display='none'}">
  Visa svar
</button>
  
<div id="q606" style="display:none">
<div class="alert alert-info">


```{r, collapse=TRUE, eval = FALSE, prompt=FALSE, comment='>', fig.width = 10}
 rm(list=ls())
 df <- read.csv2("data/Lilla_enkaeten.txt")

# Undersök variabeln och variabelkategorierna
 summary(df$TALAT_OM)
 table(df$TALAT_OM, useNA = "ifany")
 
# Skapar en tom variabel och koda sedan alla nej till 1 och övriga till 0
 df$EJ_TALAT_OM_bin <- NA
 df$EJ_TALAT_OM_bin[df$TALAT_OM == "Ja, för en bekant"] <- 0
 df$EJ_TALAT_OM_bin[df$TALAT_OM == "Ja, för flera bakanta"] <- 0
 df$EJ_TALAT_OM_bin[df$TALAT_OM == "Jag har inga heterosexuella vänner"] <- 0
 df$EJ_TALAT_OM_bin[df$TALAT_OM == "Nej"] <- 1

# a)    
 freq_table_EJ_TALAT_OM <- table(df$EJ_TALAT_OM_bin)
 x <- freq_table_EJ_TALAT_OM[2]
 n <- sum(freq_table_EJ_TALAT_OM)
 resultat_1 <- prop.test(x, n, correct = FALSE)
 resultat_1
 
# b) 
# Undersök variabeln kön
 summary(df$KOEN)
 table(df$KOEN, useNA = "ifany")
 
# Skapa en korstabell av kön och ej talat om
 freq_table_KOEN_EJ_TALAT_OM <- table(df$EJ_TALAT_OM_bin, df$KOEN)
 x1 <- freq_table_KOEN_EJ_TALAT_OM[2,1]
 x0 <- freq_table_KOEN_EJ_TALAT_OM[2,2]
 n1 <-sum(freq_table_KOEN_EJ_TALAT_OM[,1])
 n0 <-sum(freq_table_KOEN_EJ_TALAT_OM[,2])
 p1hat <- x1/n1
 p0hat <- x0/n0
 resultat_KOEN_EJ_TALAT_OM <- prop.test(c(x1,x0), c(n1, n0), correct = FALSE)
 resultat_KOEN_EJ_TALAT_OM

 # Kolla förutsättningarna
 n1*p1hat*(1-p1hat)
 n0*p0hat*(1-p0hat)
 
 # c)  
 # Undersök variabeln
 summary(df$SKAM)
 table(df$SKAM, useNA = "ifany")
 
 # Skapa en korstabell
 df$skam_bin <- NA
 df$skam_bin[df$SKAM == "Ja"] <- 1
 df$skam_bin[df$SKAM == "Nej"] <- 0
 df$skam_bin[df$SKAM == 9] <- NA

 freq_table_ej_talat_om_skam <- table( df$EJ_TALAT_OM_bin,  df$skam_bin)
 colnames(freq_table_ej_talat_om_skam) <- c("Ej skam", "Skam")
 rownames(freq_table_ej_talat_om_skam) <- c("Ej talat om", "Talat om")
 prop_table_ej_talat_om_skam <- prop.table(freq_table_ej_talat_om_skam, 2)
 
 barplot( prop_table_ej_talat_om_skam[2,], 
         names.arg = c("Ej skam", "Skam"), 
         ylab = "Andel som tala om")
 
 x1_2 <- freq_table_ej_talat_om_skam[2,2]
 x0_2 <- freq_table_ej_talat_om_skam[2,1]
 n1_2 <- sum(freq_table_ej_talat_om_skam[,2])
 n0_2 <- sum(freq_table_ej_talat_om_skam[,1])
 p1hat_2 <- x1_2/n1_2
 p0hat_2 <- x0_2/n0_2
 p_kvot <- p1hat_2/p0hat_2
 p_kvot
 resultat_2 <- prop.test(c(x1_2, x0_2), c(n1_2, n0_2), correct = FALSE)

```

a) Notera att förutsättningen är ej uppfylld för sambandsanalysen. Vi kan inte lita på testet.

c) 10 värden är kodade som 9, som förmodligen vet ej eller bortfall. Vi sätter dem som NA. Dessa exkuderas ur analysen.

</div>
</div>
</br>






### Övning 6.7  {-}

En marknadsundersökning genom ett slumpmässigt urval av konsumenter för undersöka
om färg har betydelse vad gäller val av mobiltelefon. Nedan presenterar data som du fått från företaget gällande vilken färg konsumenterna föredrar av tre möjligt:

|           | Färg      |  
|-----------|:---------------------------------------------:|
| Cyberblå  | 150    |
| Prestigeröd  | 150    | 
| Supergrå  | 200    | 

a) Har färgen någon betydelse?


Dessutom fanns data uppdelat på kön.

|           | Färg: Män     |  Färg: Kvinnor |
|-----------|:---------------------------------------------:|:---------------------------------------------:|
| Cyberblå  | 100    | 50 |
| Prestigeröd  | 60    | 90 |
| Supergrå  | 100    | 100 |

b) Finns det samband mellan kön och vilken färg konsumenterna föredrar?

<button title="q607" type="button"
onclick="if(document.getElementById('q607') .style.display=='none')
              {document.getElementById('q607') .style.display=''}
            else{document.getElementById('q607) .style.display='none'}">
  Visa svar
</button>
  
<div id="q607" style="display:none">
<div class="alert alert-info">


```{r, collapse=TRUE, eval =FALSE, prompt=FALSE, comment='>', fig.width = 10}
 rm(list=ls())
 df <- read.csv2("data/Lilla_enkaeten.txt")


```

a) Notera att förutsättningen är ej uppfylld för sambandsanalysen. Vi kan inte lita på testet.

c) 10 värden är kodade som 9, som förmodligen vet ej eller bortfall. Vi sätter dem som NA. Dessa exkuderas ur analysen.

</div>
</div>
</br>




## Referenser

Helsing, K. J., & Comstock, G. W. (1977). What kinds of people do not use seat belts?. American Journal of Public Health, 67(11), 1043-1050.




admitted <- c(rep(1, 512), rep(1, 353), rep(1, 120), rep(1, 138), rep(1, 53), rep(1, 22),
              rep(1, 89), rep(1, 17), rep(1, 202), rep(1, 131), rep(1, 94), rep(1, 24),
              rep(0, 313), rep(0, 207), rep(0, 205), rep(0, 279), rep(0, 138), rep(0, 351),
              rep(0, 19), rep(0, 8), rep(0, 391), rep(0, 244), rep(0, 299), rep(0, 317))
male <-    c(rep(1, 512), rep(1, 353), rep(1, 120), rep(1, 138), rep(1, 53), rep(1, 22),
             rep(0, 89), rep(0, 17), rep(0, 202), rep(0, 131), rep(0, 94), rep(0, 24),
             rep(1, 313), rep(1, 207), rep(1, 205), rep(1, 279), rep(1, 138), rep(1, 351),
             rep(0, 19), rep(0, 8), rep(0, 391), rep(0, 244), rep(0, 299), rep(0, 317))
department <- c(rep("A", 512), rep("B", 353), rep("C", 120), rep("D", 138), rep("E", 53), rep("F", 22),
                rep("A", 89), rep("B", 17), rep("C", 202), rep("D", 131), rep("E", 94), rep("F", 24),
                rep("A", 313), rep("B", 207), rep("C", 205), rep("D", 279), rep("E", 138), rep("F", 351),
                rep("A", 19), rep("B", 8), rep("C", 391), rep("D", 244), rep("E", 299), rep("F", 317))

table(admitted, male)
prop.table(table(admitted, male, department),2)
chisq.test(table(admitted, male))
chisq.test(table(admitted[department == "A"], male[department == "A"]))


treatment <- c(rep("A", 350), rep("B", 350))
success <- c(rep(1, 81), rep(0,6), 
          rep(1, 192), rep(0, 71),
          rep(1, 234), rep(0, 36),
          rep(1, 55), rep(0, 25))
size <- c(rep(1, 81), rep(1,6), 
             rep(0, 192), rep(0, 71),
             rep(1, 234), rep(1, 36),
             rep(0, 55), rep(0, 25))


prop.table(table(success, treatment), 2)
prop.table( table(success[size == 1], treatment[size==1]), 2)
prop.table( table(success[size == 0], treatment[size==0]), 2)




