# Tabeller

Att presentera resultat och samband med diskreta variabler och kategorivariabler är en viktig del av att arbeta med

+ Frekvenstabeller i R, vilket beskrivs i kapitlet om kategorivariabler.
+ Korstabeller i R, vilket beskrivs i kapitlet om kategorivariabler.
+ Export av tabeller till Word.

## Exportera tabeller till html

Det kan vara omständligt att exportera data från R till Word. En smidig lösning är att spara tabellerna i html-format, vilket gör tabellerna plattformsoberoende. Kom ihåg att det inte är nödvändigt att lägga in tabellerna i Word förrän manuset närmar sig att bli klart. Den stora fördelen är att man slipper för hand kopiera resultat, vilket både är tidsödande och för med sig en stor risk fel.

För att exportera tabeller gjorda med **table()** används paketet **xtable** och funktionen **xtable()** tillsammans med funktionen **print()** (som finns i basversionen av R). Installera därför nödvändigt paket

`install.packages("xtable")`

och kör sedan nedanstående kod med någon tabell som exempelvis skapat i kapitlet som kategorivariabler. Du måste ange i sökvägen var filen ska sparas.

```{r, echo=FALSE, eval=FALSE, collapse=TRUE, prompt=FALSE, comment='', error=TRUE}
library("xtable")
print(xtable(tabellnamn), type="html", file="tabellnamn.html")
```

För att sedan föra in tabellerna i ordbehandlingsprogram öppnas tabellen i en webläsare, du högerklickar någonstans i webläsaren och väljer **markera allt**, kopiera, och klistra in. Alternativt väljer du Ctrl+A i Windows eller Kommad-A på MacOS. Sedan tillkommer en del arbete med att fixa till tabellen i ordbehandlingsprogrammet.


## Några vanliga tabeller

### Tabell för att beskriva urvalet

Alla rapporter eller vetenskapliga artiklar bör inkludera en beskrivning av urvalet, dvs variablerna fördelning i stickprovet. Frågan som då besvaras är ''Vilka är det vi vi undersöker?''. Ibland är denna beskrivning placeread i början, ibland i en bilaga. Inom en del vetenskapliga artiklar benämns en sådan tabell **Tabell 1** eller **Table 1**. 

Observera att syftet **inte** är att göra inferens utan enbart att beskriva urval. Detta innebär normalt sett att medelfel, konfidensintervall eller $p$-värden inte redovisas i denna tabell.

För att skapa en sådan tabell är det enklast att i R skapa en tabell separat för kvantitativa variabler som redovisas medelvärde, standardavvikelse och evenuellt andra mått och en för kategorivariabler. Därefter kan man kombinera tabellerna i Word. 

```{r, echo=TRUE, eval=TRUE, collapse=TRUE, prompt=FALSE, comment='', error=TRUE}
# I studien krävs en variabel som indikerar högt blodtryck.
# För varje blodtrycksvariabel skapas 2 nya varibler till vårt dataset: 
# 1. en binär 0-1 variabel som är numerisk
# 2. en binär variabel som R hanterar som en faktor med namngivna nivåer. 
df$sbp_bin <- NA
df$sbp_bin[df$sbp >= 130] <- 1
df$sbp_bin[df$sbp < 130] <- 0
df$sbp_cat <- factor(df$sbp_bin)
levels(df$sbp_cat)[levels(df$sbp_cat) == "0"] <- "Normalt" 
levels(df$sbp_cat)[levels(df$sbp_cat) == "1"] <- "Högt" 
df$dbp_bin <- NA
df$dbp_bin[df$dbp >= 80] <- 1
df$dbp_bin[df$dbp < 80] <- 0
df$dbp_cat <- factor(df$dbp_bin)
levels(df$dbp_cat)[levels(df$dbp_cat) == "0"] <- "Normalt" 
levels(df$dbp_cat)[levels(df$dbp_cat) == "1"] <- "Högt" 

# Skapa Tabell 1a. Kvantitativa variabler
xbar_height <- mean(df$height)
sd_height <- sd(df$height)
xbar_weight <- mean(df$weight)
sd_weight <- sd(df$weight)
xbar_sbp <- mean(df$sbp)
sd_sbp<- sd(df$sbp)
xbar_dbp <- mean(df$dbp)
sd_dbp<- sd(df$dbp)
means <- round(c(xbar_height, xbar_weight, xbar_sbp, xbar_dbp ), 1)
sds <- round(c(sd_height, sd_weight, sd_sbp, sd_dbp), 2)
table1_cont_vars <- cbind(means, sds)
colnames(table1_cont_vars) <- c("Medelvärde", "SD")
rownames(table1_cont_vars) <- c("Längd (cm)", 
                               "Vikt (kg)",
                               "Systoliskt blodtryck (mmHg)",
                               "Diastoliskt blodtryck (mmHg)")

# Skapa Tabell 1b. Kategorivariabler
desc_sbp_bin <- cbind(table(df$sbp_bin), 100*prop.table(table(df$sbp_bin)))
desc_dbp_bin <- cbind(table(df$dbp_bin), 100*prop.table(table(df$dbp_bin)))
desc_psych_cat <- cbind(table(df$psych), 100*prop.table(table(df$psych)))
table1_cat_vars <- rbind(desc_sbp_bin, desc_dbp_bin, desc_psych_cat)
colnames(table1_cat_vars) <- c("Antal", "%")
rownames(table1_cat_vars) <- c("Systoliskt  blodtryck (mmHG < 130)",
                      "Systoliskt  blodtryck (mmHG >= 130)",
                      "Diastoliskt  blodtryck (mmHG < 80)",
                      "Diastoliskt  blodtryck (mmHG >= 80)",
                      "Psykologisk bedömning: Kat 1", 
                      "Psykologisk bedömning: Kat 2", 
                      "Psykologisk bedömning: Kat 3", 
                      "Psykologisk bedömning: Kat 4", 
                      "Psykologisk bedömning: Kat 5", 
                      "Psykologisk bedömning: Kat 6", 
                      "Psykologisk bedömning: Kat 7", 
                      "Psykologisk bedömning: Kat 8", 
                      "Psykologisk bedömning: Kat 9") 
```





## Principer för tabeller

+ Tabellrubriker placeras ovanför tabeller.
+ Tabellrubriker ska enkelt förklara för läsaren vad tabellen syftar till att beskriva, men ska inte nödvändigtvis innehålla detaljer. Detaljer gör sig oftast bättre i själva tabellen.
+ Tabellen ska vara självförklarande.
+ Tabellresultat ska alltid att beskrivas i text, med hänvisning till tabellen.
+ Undvik att ha alltför många linjer i tabeller. Ofta räcker faktiskt tre horisontella linjer - en ovanför kolumnnamnen, en under kolumnnamnen och en nedanför sista raden.

## Paket för tabeller

Du lär dig på denna kurs det som är nödvändigt för att lösa de uppgifter som krävs utifrån kursens mål och innehåll. Du gör detta utan att använda paket och det enda externa paket för tabeller som vi använder är **xtable()** som används för att exportera tabeller.  För den intresserade kan det efter kursen vara värt att kika närmare på något eller några av följande paket:

+ Table1
+ summartools
+ gt
+ tables
+ DescTool

Det bör också nämnas att en anledningar till att R är populärt är just det stora antalet paket.








 